【裁判字號】    90,易,942
【裁判日期】    900906
【裁判案由】    違反商標法
【裁判全文】
臺灣屏東地方法院刑事判決                            九十年度易字第九四二號
    公  訴  人  臺灣屏東地方法院檢察署檢察官
    被      告  甲○○
    被      告  丁○○
    被      告  乙○○
    共      同
右被告等因違反商標法案件，經檢察官提起公訴（八十八年度偵字第七二三二號）本
院判決如左：
        主  文
乙○○連續意圖欺騙他人，於同一商品之廣告，附加相同於他人服務標章圖樣而陳列
，處有期徒刑壹年。
丁○○、甲○○共同連續意圖欺騙他人，於同一商品之廣告，附加相同於他人服務標
章圖樣而陳列，各處有期徒刑拾月，均緩刑肆年。
        事  實
一、甲○○、丁○○係夫妻關係，乙○○則為甲○○之兄，三人均係聯強國際股份有
    限公司（以下簡稱聯強公司）推廣經銷行動通信服務之經銷商，明知「聯強」、
    「聯強國際」、「聯強電信」、「聯強電信聯盟」、「聯強ＬＥＭＥＬ」、「Ｓ
    ＹＮＮＥＸ    聯強國際」等標章圖樣，均由聯強公司向經濟部中央標準局或智
    慧財產局申請服務標章註冊而取得專用權，經營通訊等設備之維修業務，未經聯
    強公司同意不得擅自使用之，均基於概括之犯意，甲○○與丁○○並有犯意之連
    絡，意圖欺騙他人，各自八十八年四月間起，未經聯強公司之同意或授權，連續
    擅自在如附表所示之所經營電信門市電招廣告或廣告名片上，陳列使用相同於上
    開已註冊之標章圖樣，造成消費者混淆、誤認，甲○○、丁○○迄八十八年底始
    停止使用附附表編號第一、三號店面之營業，並於九十年三月十五日停止附表編
    號二之聯強電信有限公司之營業及店面廣告上之上開服務標章之使用，而乙○○
    則迄九十年八月二十日始停止於店面廣告上使用上述服務標章。
二、丁○○、甲○○均明知聯強公司已取得「聯強」、「聯強電信」文字之商標專用
    權，竟未經聯強公司同意，基於使消費者混淆之概括犯意連絡，並為遂行渠等冒
    用聯強公司名義而經營上述通訊器材販賣及維修之業務，而惡意使用上述商標作
    為自己公司或商號之特取部分，分別於八十八年四月二十八日，經屏東縣政府核
    准設立「聯強電信聯盟屏東民生店」之獨資商號（負責人為丁○○），於八十八
    年六月二十九日、同年月三十日，經經濟部、屏東縣政府核准設立「聯強電信有
    限公司」（負責人為甲○○），經營電信器材銷售之相同業務，經聯強公司於八
    十八年九月三日委任建業律師聯合事務所發函丁○○、甲○○立即停止使用「聯
    強」、「聯強電信」文字，而仍不停止使用，迄八十八年底始停止該「聯強電信
    聯盟屏東民生店」之營業，並於八十九年三月十五日停止上述「聯強電信有限公
    司」之營業。
三、案經聯強公司訴由屏東縣警察局移請臺灣高雄地方法院檢察署檢察官偵查起訴。
        理  由
一、訊據被告甲○○、丁○○、乙○○均否認有違反商標法之犯行，被告丁○○辯稱
    其並未實際經營上述商店或使用上述商標而申請設立上開商號及公司，實則上述
    業務均由其夫甲○○所負責，其對於甲○○之上開行為均不知情等語，而被告乙○○、甲○○則均辯稱：（一）渠等所使用告訴人之商標，均係用於其店面之招
    牌上，並未使用於「商品」或相關之包裝上，故與商標法第六條所規定商標之使
    用範圍不符；（二）其使用「聯強」、「聯強電信」等商標以申請公司設立登記
    及營利事業登記證，均早於告訴人所申請「聯強電信聯盟」標章登記之八十八年
    七月一日；（三）被告甲○○與告訴人間定有「行動通信服務經銷同意書」，約
    定被告甲○○為告訴人公司之經銷商，故其於招牌上使用「聯強電信聯盟」等字
    樣，係為表示其與告訴人間之合約關係，實屬善意並合理之使用，並僅係為表明
    為告訴人之經銷商店，並非為作商標使用；（四）其所使用告訴人享有商標其標
    章權之「聯強」、「聯強電信」等字樣時，於招牌上均另加有「迅捷」之圖樣與
    字樣或使用「聯強通信廣場」，顯與告訴人之「聯強電信」、「聯強電信聯盟」
    不同，並不會造成消費者之混淆；而被告甲○○對於上述事實二部分更辯稱，其
    所使用之「聯強電信有限公司」、「聯強電信聯盟」等字樣雖與告訴人之商標與
    標章相同，然其使用「聯強電信聯盟」日期早於告訴人之公司登記註冊，且其所
    使用者為「聯強電信聯盟」與告訴人之「聯強」二字顯有所區隔，並非惡意使用
    等語。
二、經查：
（一）被告等確自前開時間時起，即共同在附表所示之地點，以附表所示之店名，並
      於店門口懸掛店名招牌以經營之事實，已經告訴人之代表人於偵查中具狀陳明
      ，並經告訴代理人及證人王志吉於偵查中指陳明確，復有偵查卷附被告等經營
      上述店面之照片及名片多張、「聯強電信聯盟屏東民生店」之獨資商號及「聯
      強電信有限公司」之經濟部公司執照、屏東縣政府營利事業登記證可稽，而被
      告等於偵查中亦自承確有上開行為，而被告甲○○、丁○○並曾多次承認其二
      人係共同經營附表所示之三家商店（見八十八年十一月二十三日、八十九年六
      月二十二日偵訊筆錄），而被告甲○○、丁○○為夫妻關係，此經其二人陳明
      在卷，關係親密，則被告甲○○使用被告丁○○之名義申請前述「聯強電信聯
      盟屏東民生店」之獨資商號之設立登記，及經營附表所示三家店面之行為，顯
      不可能不為被告丁○○所知或參與，故被告丁○○、甲○○所辯被告丁○○均
      不知情一節，不足採信，被告等確有如前所示使用告訴人服務標章之行為，被
      告甲○○與丁○○間並有犯意之連絡與行為分擔。
（二）按，服務標章經註冊後，註冊人取得專用權，為保障註冊者之權益，以便繼續
      不斷創造該服務標章所要彰營業種類之信譽，與保障消費者之利益，依商標法
      第七十七條準用同法第六十二條之規定，即不得與同一商品或類似商品之廣告
      上附加相同或類似之註冊商標圖樣而陳列，此觀諸上開條文之規定即明，而依
      服務標章之性質，係為表彰營業上所提供之服務，此項商品並無具體形象，自
      不可能使註冊人之商標附著於該項商品上，此即為服務標章所異於一般商標之
      特殊性質，而此項特殊性質既為立法者所明文承認，並加以保護，則商標法第
      六條「商標之使用，係指為行銷之目的，將商標用於商品或其包裝、容器、標
      帖、說明書、價目表或其他類似物件上，而持有、陳列或散布」之規定，於此
      項無具體形象之商品上，標章之使用即不得為與一般商品或商標等為相同之狹
      義解釋，否則既與「服務」此項商品之性質相違，亦顯悖於商標法第七十七條
      將服務標章之保護係明文須依其「性質」而「準用」商標法規定之意旨；再商
      標法第六十二條第二款，係處罰意圖欺騙他人，而於商品之廣告或其他相類似
      之文書上附加相同或類似他人註冊張標圖樣而陳列或散布行為，故此項非法使
      用他人商標或標章之行為，係指於商品以外之廣告等物之非法使用商標或標章
      之為，亦即不限於商標法第六條所規定商標使用範圍，此為該法第六十二條第
      二款及依據服務標章性質所為顯然之文義解釋，合先說明。
（三）「聯強」、「聯強國際」、「聯強電信」、「聯強電信聯盟」、「聯強ＬＥＭ
      ＥＬ」、「ＳＹＮＮＥＸ    聯強國際」等服務標章，均為告訴人已經註冊登
      記之服務標章，並指定使用於電腦及週邊設備、通信設備等修繕業務之服務，
      此有偵查卷附之服務標章註冊證六張可憑（註冊號數：00000000號、
      00000000號、00000000號、000000000號、000
      00000號、00000000號），而被告等竟仍以前述服務標章圖樣制
      作廣告招牌及名片，經營通信器材之販賣與維修之業務，此有卷附被告等經營
      前述店面招牌廣告之照片足憑，可見被告等確有於同一商品之廣告上附加（使
      用）告訴人之註冊服務標章之行為。另被告甲○○、丁○○雖均辯稱渠等所經
      營附表編號一至三之店面廣告上，自八十八年一、二月間起即未再使用告訴人
      之服務標章，並已停止營業（見九十年八月三十日審判筆錄），然查，被告甲○○於偵查中自承係於八十八年十月初停止附表編號三「聯強電信聯盟潮州店
      」之營業，並已拆下招牌等語（見八十八年十一月二十三日偵訊筆錄），且依
      偵查卷附由告訴代理人前往被告等所經營附表所示之店面所拍攝照片以觀，被
      告忘瑞安、丁○○至遲至八十八年十二月間尚經營上述店面，並於廣告招牌上
      使用告訴人之前開服務標章，足見被告甲○○、丁○○此部分辯解不實，惟現
      該三家店面廣告招牌均未再使用告訴人之服務標章，且無從查知係於何時更換
      ，此已經告訴代理人丙○○當庭陳明，並有告訴人所呈陳報狀之附表可憑，故
      可認為被告甲○○、丁○○所經營附表所示三家店面廣告招牌迄八十八年底後
      即未再使用告訴人之服務標章，併此說明。
（四）告訴人所享有商標權（服務標章）中，正商標「聯強」之標章圖樣，係自八十
      四年三月一日起即取得服務標章專用權，此為上述00000000號註冊證
      所載明，而「聯強電信」標章，亦為告訴人於八十七年七月一日為成服務標章
      之註冊登記，復為偵查卷附第00000000號服務標章註冊證所載明，其
      期間均遠在被告等使用上述服務標字樣於附表所示地點之招牌上之前（亦在被
      告甲○○所經營「聯強電信聯盟」屏東民生於八十八年四月二十八日登記成立
      前），而被告所使用之「聯強電信聯盟」字樣，其中既包含「聯強」，亦包含
      「聯強電信」等字樣，顯然客觀上即足認為係與告訴人所享有專用權之上開服
      務標章相同之商品，而被告乙○○、丁○○與甲○○前於八十八年三月二十三
      日即與告訴人簽立行動電信服務經銷同意書，其上明文記載聯強公司所使用之
      一切服務標章、商標、商業名稱，經銷商不得任意使用，且經銷商懸掛「聯強
      電信聯盟」店招，須符合聯強公司所規定之條件，並向聯強公司申請同意，始
      得懸掛，此有該同意書在卷為憑，足見被告等於使用上述服務標章前，均已明
      知上述服務標章為告訴人所專屬，且不得未經許可而使用，詎仍違約而使用之
      ，顯然係使用上開標章於告訴人註冊受，且非善意，則渠等主張依商標法第二
      十三條第二項「在他人申請商標註冊前，善意使用相同或類似之商標圖樣於同
      一或類似之商品，不受他人商標專用權之效力所拘束」之辯解，即無理由。
（五）被告等雖辯稱，其使用「聯強電信聯盟」等字樣，意在表示其為告訴人之經銷
      商，並非使用告訴人之商標以使消費者誤認其該項服務商品之直接提供者等語
      ，然查，被告等係直接將上述告訴人所享有商標專用權之標章使用於店名，並
      將之懸掛於店外之招牌上，並未表明該店為告訴人之特約經銷商，或其並非「
      聯強公司」本身，顯然意在使消費者認該店即為「聯強公司」本身，此有上述
      卷附照片足徵，故被告等此部分辯解，亦無可採。
（六）被告等所經營之前述店名招牌，均含有「聯強」、或「聯強電信」等告訴人所
      享有標章專用權之字樣，已如前述，而被告等使用店名之其餘字樣「聯盟」、
      「電信有限公司」、「電信聯盟００店」、「通信廣場００店」、「通訊廣場
      ００店」，顯然均僅為一般通信器材行或維修店所使用之一般字樣，不足以對
      消費者造成區別，而對於一般消費者而言，具有選擇、區別或產生信任感意義
      ，顯應為該「聯強」、「聯強國際」等字樣，此觀諸卷附告訴人之服務標章註
      冊證上，有主管機關所載「圖樣內「電信聯盟」不在專用內」等說明亦明，故
      被告等所辯其使用上述商標、標章之行為不足以使消費者產生誤認之詞，無可
      採信。
（七）被告等既與告訴人簽立前述行動電話服務經銷同意書在先，顯應對於該同意書
      上載明聯強公司所使用之一切服務標章、商標、商業名稱，經銷商不得任意使
      用，且經銷商懸掛「聯強電信聯盟」店招，須符合聯強公司所規定之條件，並
      向聯強公司申請同意，始得懸掛等約定知之甚詳，詎仍簽約後違約使用，且明
      知其僅為告訴人之經銷商，竟未於其廣告上表明此項事實，以供消費者選擇，
      其意欲使消費者陷於錯誤，誤認附表所示之商店即為聯強公司所經營，且可以
      提供於聯強公司相同之服務品質之意圖已經明顯。
（八）被告甲○○、丁○○既曾於八十八年三月間即與告訴人簽立前述同意書，自應
      明知前述標章專用權均為告訴人所享有，竟仍於同年四月二十八日、六月二十
      日及三十日使用「聯強」、「聯強電信」等字樣，向主管機關申請作為自己公
      司或商號名稱之特取部分，此有經濟部公司執照、屏東縣政府營利事業登記證
      及被告甲○○、丁○○共同經營之電信門市所懸招牌之現場照片在卷可憑，其
      二人係惡意使用上開字樣，已經明確，而被告甲○○、丁○○等已經告訴人委
      託建業律師事務所於八十八年九月三日函告其二人停止使用，詎被告甲○○、
      丁○○仍繼續使用之，此有偵查卷附建業律師事務所八十八年九月三日（８８
      ）建源字第０九０三號函可憑，並經證人即告訴人公司之職員王志吉於偵查中
      陳明（見八十九年六月八日偵訊筆錄）。
（九）綜上所述，被告等三人所辯，均無可採，其犯行均應堪認定。
二、核被告乙○○、甲○○、丁○○三人事實一部分所為，依商標法第七十七條之準
    用規定，均係犯商標法第六十二條第二款之罪，被告甲○○、丁○○於事實二部
    分所為，另係犯同法第七十七條、第六十五條第一項之罪；被告甲○○、丁○○
    等就上述犯行均有犯意連絡與行為分擔，均為共同正犯；被告等先後多次犯行（
    商標法第七十七條準用第六十二條第二款之罪及第六十五條第一項之罪），均時
    間緊接，手段相同，所犯為構成要件相同之罪，各應依連續犯之規定以一罪論，
    並加重其刑；另公訴意旨附表雖漏未載明被告乙○○尚有經營附表第十、十一項
    之店，並於該店廣告招牌或名片上使用告訴人服務標章之行為，惟被告乙○○確
    有於上開犯罪期間內經營該二家商店，並於店面廣告招牌上使用告訴人所有服務
    標章之行為，已經被告乙○○當庭自承，且偵查卷附告訴人所提出被告乙○○使
    用告訴人服務標章之店面照片中，已有「聯強通信廣場屏東仁愛店」（即照片說
    明之家樂福廣東店）之照片與訊頡國際通信有限公司之名片（屏東市○○路十八
    之十五號），審判卷並有訊捷聯強通信廣場之名片（上載：民生店屏東市○○路
    十八之十五號）影本可稽，可見告訴人此部分指述實在，而此部分並與已起訴部
    分有連續犯之裁判上一罪關係，均為起訴效力所及，應由本院併予審判，附此敘
    明；再被告甲○○、丁○○所犯上述二罪間有方法結果之牽連關係，應從一重之
    商標法第六十二條第二款之罪處斷。爰審酌被告等均無前科，此有渠等之前科表
    可稽，素行非劣、犯罪動機、目的在於冒用告訴人之服務標章及商譽，使消費者
    誤認其可提供與告訴人公司相同之服務品質、告訴人公司為我國內知名之通信器
    材之販賣與維修廠商，被告等冒用告訴人之服務標章，使告訴人之商譽受損，並
    影響告訴人營業收入、被告乙○○所經營並冒用告訴人服務標章之店數遠較另二
    名被告為多，且被告甲○○、丁○○於告訴人提出告訴後之八十八年底即停止使
    用告訴人之上開服務標章，而被告乙○○不惟使用上述告訴人所享有專用權之服
    務標章迄九十年八月二十日，且迄本院於九十年八月三十日辯論終結前仍繼續使
    用含告訴人上述服務標章之名片，此經被告乙○○當庭自承，並有告訴人陳報狀
    附之名片一張為憑，惡性顯然較重於另二名被告等一切情狀，各量處如主文所示
    之刑。又被告甲○○、丁○○前未曾受刑之宣告，有其前科表為憑，其二人已於
    本院審理中表示悔意，並於偵查中即將所使用侵害告訴人商標權之廣告招牌拆下
    ，已如前述，量渠等經此次偵查審理程序之教訓後，應知所警惕，當無再犯之虞
    ，因認其二人所受刑之宣告均以暫不執行為當，爰均為緩刑之諭知，以啟自新。
據上論斷，應依刑事訴訟法第二百九十九條第一項前段、商標法第七十七條、第六十
二條第二款、第六十五條、刑法第十一條前段、第二十八條、第五十六條、第五十五
條、第七十四條第一款，判決如主文。
本案經檢察官劉俊儀到庭執行職務。
中      華      民      國      九十      年      九    月      六      日
                                      臺灣屏東地方法院刑事第二庭
                                          法  官    莊鎮遠
右判決正本證明與原本無異。
對於本判決如有不服應於收受送達後十日內向本院提出上訴書狀上訴於台灣高等法院
高雄分院並按他造當事人之人數附具繕本。
                                          書記官    魏慧夷
中    華    民    國     九十      年      九      月       七      日
附錄論罪法條：
商標法第六十二條
意圖欺騙他人，有左列情事之一者，處三年以下有期徒刑、拘役或科或併
科新臺幣二十萬元以下罰金：
一  於同一商品或類似商品，使用相同或近似於他人註冊商標之圖樣者。
二  於有關同一商品或類似商品之廣告、標帖、說明書、價目表或其他文
    書，附加相同或近似於他人註冊商標圖樣而陳列或散布者。
商標法第六十五條
惡意使用他人註冊商標圖樣中之文字，作為自己公司或商號名稱之特取部
分，而經營同一商品或類似商品之業務，經利害關係人請求其停止使用，
而不停止使用者，處一年以下有期徒刑、拘役或科新臺幣五萬元以下之罰
金。
公司或商號名稱申請登記日，在商標申請註冊日之前者，無前項規定之適
用。
附表：
┌──┬──────┬─────────┬─────┐
│編號│店        名│營  業  所  在  地│    負責人│
├──┼──────┼─────────┼─────┤
│  一│聯強電信聯盟│屏東市○○路十八之│甲  ○  ○│
│    │屏東民生店  │十三號一樓        │丁  ○  ○│
├──┼──────┼─────────┼─────┤
│  二│聯強電信有限│屏東市○○路二四四│甲  ○  ○│
│    │公司        │號                │丁  ○  ○│
├──┼──────┼─────────┼─────┤
│  三│聯強電信聯盟│屏東縣潮州鎮○○路│甲  ○  ○│
│    │潮州店      │二四四號          │丁  ○  ○│
├──┼──────┼─────────┼─────┤
│  四│聯強通信廣場│屏東縣潮州鎮○○路│乙  ○  ○│
│    │潮州介壽店  │一四六號          │          │
├──┼──────┼─────────┼─────┤
│  五│聯強通信廣楊│屏東縣潮州鎮○○路│乙  ○  ○│
│    │潮州延平店  │一五０號          │          │
├──┼──────┼─────────┼─────┤
│  六│聯強通信廣場│屏東市○○路三０號│乙  ○  ○│
│    │屏東永福店  │一樓              │          │
├──┼──────┼─────────┼─────┤
│  七│聯強通信廣場│屏東市○○路六三號│乙  ○  ○│
│    │屏東逢甲店  │                  │          │
├──┼──────┼─────────┼─────┤
│  八│聯強通訊廣場│屏東市○○路七號一│乙  ○  ○│
│    │屏東復興店  │樓                │          │
├──┼──────┼─────────┼─────┤
│  九│聯強通訊廣場│屏東市○○路三五０│乙  ○  ○│
│    │屏東中正店  │號                │          │
├──┼──────┼─────────┼─────┤
│  十│聯強通訊廣場│屏東市○○路二００│乙  ○  ○│
│    │家樂福廣東店│號                │          │
├──┼──────┼─────────┼─────┤
│十一│聯強通訊廣場│屏東市○○路十八之│乙  ○  ○│
│    │屏東民生店  │十五號            │          │
└──┴──────┴─────────┴─────┘


司法院資訊處製作；財團法人民間司法改革基金會備份。
